臺灣雲林地方法院民事判決　九十二年度重國字第一號
　　原　　　告　　乙○○
　　兼法定代理人　丙○○
　　訴訟代理人　　林春發律師
　　被　　　告　　雲林縣政府　設雲林縣斗六市○○路○段五一五號
　　法定代理人　　甲○○　　　.
　　訴訟代理人　　羅裕欽律師
　　複代理人　　　廖柏任　　　.
右當事人間請求國家賠償事件，經本院於中華民國九十三年六月十五日言詞辯論終結
，判決如左：
    主    文
被告應給付原告乙○○新台幣玖拾柒萬玖仟佰陸拾捌元、原告丙○○新台幣壹佰伍
拾萬陸仟伍佰陸拾壹元，及均自民國九十二年十月十六日起至清償日止，按年息百分
之五計算之利息。
訴訟費用（減縮部分除外）由被告負擔四分之一；餘由原告乙○○、丙○○依序負擔
四分之一、四分之二。
本判決於原告乙○○、丙○○依序以新台幣拾萬元、伍拾萬元供擔保後，得假執
行。但被告如於假執行標的物拍定、變賣前，以新台幣玖拾柒萬玖仟佰陸拾捌元、
壹佰伍拾萬陸仟伍佰陸拾壹元依序為原告乙○○、丙○○供擔保後，得免為假執行。
原告其餘假執行之聲請駁回。
    事 實 及 理 由
甲、程序方面：
一、按依本法請求損害賠償時，應先以書面向賠償義務機關請求之。又賠償義務機關
    拒絕賠償，或自提出請求之日起逾三十日不開始協議，或自開始協議之日起逾六
    十日協議不成立時，請求權人得提起損害賠償之訴。但已依行政訴訟法規定，附
    帶請求損害賠償者，就同一原因事實，不得更行起訴，國家賠償法第十條第一項
    、第十一條第一項分別定有明文。本件原告等向被告請求國家賠償，已依上述規
    定請求，兩造協議不成立，有民國（下同）九十二年八月二十九日九十二年法賠
    字第二號雲林縣政府拒絕賠償理由書影本一份附卷可稽，原告提起本件訴訟符合
    程序上之規定，合先敘明。
二、次按訴狀送達後，原告不得將原訴變更或追加他訴，但擴張或減縮應受判決事項
    之聲明者，不在此限，民事訴訟法第二百五十五條第一項第三款規定甚明。本件
    原告丙○○部分，原請求被告給付其新台幣（下同）九百七十一萬三千五百四十
    一元，嗣具狀減縮為請求被告給付其六百五十萬二千七百五十二元，最後言詞辯
    論時又當庭減縮請求金額為六百四十六萬五千六百五十二元（即喪葬費部分之餐
    費、阿草合菜共計三萬七千一百元不為請求），均係減縮應受判決事項之聲明，
    揆諸前述規定，核無不合。
乙、實體方面：
一、原告主張：原告丙○○與配偶宋燕芬、長子盧亭維、長女乙○○於九十一年十月
    六日前往雲林縣古坑鄉樟湖風景區野餐遊玩，因被告雲林縣政府於貝殼化石保護
    區○○○道路設置貝殼化石保護區之解說牌，及連接道路至溪谷之下坡水泥階梯
    ，導引遊客前往位於石鰻坑溪溪谷之貝殼化石保護區，且未設置必要之安全設備
    ，至原告全家於當日下午十四時五十五分許在保護區內觀水時，因上游洪水爆發
    ，走避不及遭水襲擊，原告丙○○雖稍識水性，倥傯之際，極盡全力，僅能救起
    長女乙○○，至於愛妻宋燕芬、長子盧亭維仍遭水難，淪為波臣，屍體稍後在下
    游三公里處被尋獲。原告乙○○係宋燕芬之子女，原告丙○○係宋燕芬之配偶、
    盧亭維之父親，被告則係「貝殼化石保護區」之事實上管理機關，因其在風景區
    之警示牌、步道階梯、安全護欄設置、管理之欠缺，致宋燕芬、盧亭維死亡。原
    告乙○○因此受有：(一)扶養費：一百八十四萬四千八百五十九元；(二)精神慰撫金
    ：二百萬元之損害。原告丙○○受有：(一)喪葬費：五十萬八千九百一十元；(二)扶
    養費：一百九十五萬六千七百四十二元；(三)精神慰撫金：四百萬元之損害。原告
    二人依據國家賠償法第三條第一項規定，請求被告賠償前述損害，及其法定遲延
    利息。
    並聲明：(一)被告應給付原告乙○○、丙○○三百八十四萬四千八百五十九元、六
    百四十六萬五千六百五十二元，及均自起訴狀繕本送達翌日（即九十二年十月十
    六日）起至清償日止，按年息百分之五計算之利息；(二)訴訟費用由被告負擔；(三)
    原告願供擔保請准予宣告假執行。
二、被告則以：案發地點在貝殼化石保護區之河床，屬清水溪支流石鰻坑溪流域，管
    理機關係經濟部水利署第四河川局（以下簡稱第四河川局），治理機關係行政院
    農業發展委員會水土保持局（以下簡稱水土保持局），雖然保護區附近之吊橋、
    欄杆係被告所設置，但案發地點在石鰻坑溪河床，不在被告設置之公共設施範圍
    內。何況，被告於下坡階梯、欄杆設置完成後，已交付古坑鄉樟湖村辦公室維護
    管理，被告不再負維護責任。再者，案發前被告及相關單位已在於清水溪周圍如
    附圖所示位置設置防溺警告標示，計有：被告一面編號「Ｂ５」，內容為「水流
    湍急禁止戲水游泳」；古坑鄉公所一面，編號「Ｂ２」，內容為「河川內禁止戲
    水游泳」；竹山青商會一面，編號「Ｂ４」，內容為「危險公告－此處水域濕滑
    急流經常發生意外，請嬉水確保生命安全」；本縣學生校外會二面，編號「Ｂ１
    、Ｂ３」，內容為「水流湍急，勿戲水游泳」。由此可知，被告及相關單位於案
    發前在案發地點周圍已設置防溺警告標示多達五面，被告並非貝殼化石保護區之
    管理機關，然亦為預防公共危險發生而自行在系爭保護區周遭設置警告標誌，而
    原告及其家屬，未理會上開防溺警告標示，擅自進入石鰻坑溪河床，致生遭洪水
    沖走溺斃事故，難認被告應負國家賠償法第三條第一項之賠償責任。此外，倘本
    院仍認被告應負國家賠償法第三條第一項之賠償責任，然而原告及其家屬未理會
    上述防溺警告標誌，擅自進石鰻坑溪河床，致盧燕芬、盧亭維遭洪水沖走溺斃，
    亦與有過失，且為肇事主因，另案發當時石鰻坑溪上游河水突然暴漲，致將原告
    之家屬沖走溺斃，係不可歸責之天災，被告賠償金額應減輕十分之九等語，資為
    抗辯。
    並聲明：(一)原告之訴及假執行之聲請均駁回；(二)訴訟費用由原告負擔；(三)如受不
    利判決，願供擔保請准免於假執行。
三、兩造不爭執之事實：
  (一)被害人宋燕芬、盧亭維於九十一年十月六日下午十四時五十五分許，在雲林縣古
    坑鄉石鰻坑溪河床貝殼化石保護區內，因上游洪水爆發，走避不及，被山洪沖走
    溺斃。
  (二)樟湖風景區（含貝殼化石保護區）並非依風景特定區管理規則第五條規定，所公
    告之縣級風景特定區。
  (三)案發地點為清水溪支流石鰻坑溪河床，管理機關係第四河川局，負責河川之治理
    、規劃、設計施工，治理機關係水土保持局。
  (四)案發地點附近之道路，被告及相關單位在案發前已經設置如附圖編號「Ｂ１」至
    「Ｂ５」之防溺警告標誌。但，前往貝殼化石保護區階梯右側編號「Ａ３」之防
    溺標誌，係在案發之後始設置完成。
  (五)被告於貝殼化石保護區○○○道路設置貝殼化石保護區之解說牌，及連接道路至
    溪谷之下坡水泥階梯，該階梯原屬被告機關建設局觀光課於八十六年發包設置「
    樟湖步道暨導引系統工程」之一部分，下坡階梯末端原為高架觀景步道，並設有
    欄杆圍阻，遊客無法直接步行至保護區河床，但九十年間桃芝颱風過境時，沖毀
    高架步道，導致殘留之階梯可以直接到達石鰻坑溪河床。
  (六)原告丙○○為被害人宋燕芬、盧亭維支出喪葬費用五十萬八千九百一十元（原請
    求之餐費、阿草合菜共計三萬七千一百元部分，原告丙○○已自行減縮），均屬
    喪葬之必要費用。
四、得心證之理由：
    本件兩造所爭執之處，在於被告是否為樟湖風景區（含貝殼化石保護區）之事實
    上管理機關？若被告為事實上之管理機關，其對風景區內之公有公共設施之設置
    或管理有無欠缺？其欠缺是否為被害人罹難之原因？又，被害人或其代理人對損
    害之發生是否與有過失？茲分段敘述如下：
  (一)被告係樟湖風景區（含貝殼化石保護區）之事實上管理機關：
  1.被告機關為發展觀光事業，並加強轄內各風景區之維護管理，設置雲林縣風景區
    管理所，其組織規程第三條第六款規定：「本所掌理風景區內公共設施、景觀設
    施之管理維護及執行事項。」又，被告於七十五年十月三十日公布雲林縣風景名
    勝觀光地區暨遊樂區公共設施安全維護管理注意事項（以下簡稱注意事項）第二
    項第一款：「步道：１、損壞部份應隨時予以修補。２、危險部份加設護欄，並
    應隨時檢修損害部分。」第十四款：「解說設施及指示標誌：各風景、名勝及遊
    樂地區應設置解說設施，及道路指向標誌；區內各據點並應設置路標指引。」（
    見本院卷第二六五、二六三、二六四頁）是以，案發地點之貝殼化石保護區縱未
    公告為縣級風景特定區，被告機關仍能依據上述規定，對之加以管理維護。
  2.被告於貝殼化石保護區○○○道路設置貝殼化石保護區之解說牌，且設置連接道
    路至溪谷之下坡水泥階梯，該階梯原屬被告機關建設局觀光課於八十六年發包設
    置「樟湖步道暨導引系統工程」之一部分，下坡階梯末端原為高架觀景步道，並
    設有欄杆圍阻，遊客無法直接步行至保護區河床，但九十年間桃芝颱風過境時，
    沖毀高架步道，導致殘留之階梯可以直接到達石鰻坑溪河床乙節，業經證人即當
    時樟湖村村長廖錦東於勘驗現場時，結證無誤（見本院卷第二二九、二三○頁）
    ，並有現場照片二幀附卷（見現場照片卷第七、九頁），廖錦東更強調：「觀景
    步道完成後，就交給樟湖村辦公室巡視維護，若發生受損情形隨時回報縣政府觀
    光課修復，觀景步道被桃芝颱風沖毀後，有即時回報，但是縣政府尚未處理」等
    語。並提出雲林縣政府建設局觀光課發包樟湖步道暨導引系統工程記錄照片影本
    一紙在卷（見本院卷第二三三頁），可見，貝殼化石保護區○○○道導引之公共
    設施確由被告設置，當地村長之維護責任限於「公共設施受損時之巡視回報」，
    至於修復責任，參照前述注意事項第二項第一款之規定，仍應由被告負責。
  3.本院依職權連結雲林縣政府全球資訊網網站，發現被告以該網站介紹雲林縣境內
    各風景區，包括樟湖風景區及樟湖貝殼化石區均為被告特別介紹之景點，而貝殼
    化石保護區列為樟湖風景區內多項景點之一，並將保護區照片上網，有該網站列
    印之資料二紙在卷（見本院卷第八八、八九頁）。本院於九十三年四月二十九日
    上午前往現場勘驗，途中沿路均有樟湖風景區之交通引導指示牌，或為咖色啡底
    白色字體，或為長方形插示牌，或為水泥石構之標示牌乙事，有勘驗筆錄可按（
    見本院卷第二二八頁），核與原告拍照並指稱：被告設置樟湖風景區之交通引導
    指示牌情節相符（見本院卷第十六頁）。何況，被告為辦理九十年度古坑鄉樟湖
    風景區公共設施工程（含人行步道、欄杆、吊橋、清除坍方），向交通部觀光局
    申請補助，依其所提預算書之記載，總工程費用為九百萬元，其中四百五十萬元
    為交通部觀光局補助，其餘四百五十萬元由被告支出乙節，有交通部觀光局九十
    三年二月二十日觀技字第○九三○○○四三二九號函附前述工程相關函文及雲林
    縣政府建設局觀光課申請交通部觀光局補助表存卷足憑（見本院卷第一五七頁至
    一五九頁）。由此益徵貝殼化石保護區係樟湖風景區內景點之一，樟湖風景區雖
    非依風景特定區管理規則第五條規定所公告之縣級風景特定區，但被告對該風景
    區公共設施之設置管理有前述法規依據，八十六年、九十年並在該風景區發包設
    置相關公共設施，且上網公告該風景區之資訊，設置交通引導指示牌、貝殼化石
    保護區之解說牌，原告執前述理由，主張被告係樟湖風景區（含貝殼化石保護區
    ）之事實上之管理機關部分，自堪信為實在。
  4.被告雖辯稱：案發地點在石鰻坑溪河床，管理機關係第四河川局，治理機關係水
    土保持局，而且負責維護步道者係樟湖村辦公室等語，然按，第四河川局掌理河
    川之治理、規劃、設計施工，水土保持局負責山林之土石維護水文涵養，除非其
    等兼辦風景區經營之特殊情形，其等與被告係樟湖風景區事實上管理機關，被告
    公權力之行使已跨越國家機關間權限劃分之地表界線，仍應就其合乎行政目的，
    跨越機關界線之必要公權力行為負責，是被告所稱案發地點非其管理、治理機關
    ，而無庸負責云云，自不足取；又，樟湖村辦公室雖對樟湖風景區內之公共設施
    有維護責任，但依其人力及預算規模，其維護責任應侷限於巡視及通報被告所屬
    觀光課而已，至於風景區內公共設施安全維護，參照前述注意事項第二項第一款
    規定，仍應由被告負責檢修，被告此部分辯詞，亦不足取。
  (二)被告對樟湖風景區貝殼化石保護區內之公有公共設施之管理有欠缺：
  1.按雲林縣風景區○○道若有危險部份加設護欄，並應隨時檢修損害部分。前述注
    意事項第二項第一款第二目有明文規定。被告所屬建設局觀光課於八十六年發包
    設置「樟湖步道暨導引系統工程」時，確實遵照上述規定，為兼顧觀景目的，並
    防止遊客發生危險，於貝殼化石保護區○○○道路設置下坡水泥階梯到達溪谷，
    階梯末端為高架觀景步道，並設有欄杆，此有卷附施工後樟湖步道暨導引工程照
    片影本一紙，並經證人廖錦東說明如前（見本院卷第二三三、二二九頁）。然查
    ，九十年間桃芝颱風過境時，沖毀高架步道，導致殘留之階梯可以直接到達石鰻
    坑溪河床，雖經當時樟湖村村長廖錦東即時回報，迄今仍未修復，有本院勘驗筆
    錄、及階梯照片可參（見本院卷第二三○頁，現場照片卷第九頁），職是，自九
    十年間桃芝颱風過境之後，缺少欄杆阻隔，原有步道工程已喪失其維護遊客安全
    之功能。
  2.次查，前述階梯與原設置之觀景高架步道約直角銜接，成「Ｔ」字形，沿石鰻坑
    溪流向而建，觀景步道上設有護欄，可以阻絕遊客直接進入溪谷，然在桃芝颱風
    肆虐之後，不僅步道護欄全遭沖毀，乃至步道下方支撐用之鋼筋水泥柱同遭毀損
    ，現場只殘留階梯東北方一處被壓平之鋼筋顯露，此外，觀察自道路導引而下之
    階梯，其最後一級階梯距離溪床，只有大約成人膝蓋高度各情，業經本院勘察現
    場明確，並有前述施工後樟湖步道暨導引工程照片影本一紙、現場照片四幀可資
    查考（見本院卷第二三二、二三三頁，現場照片卷第八、九、十頁）。觀此颱風
    過後高架護欄步道未經檢修之情況，遊客依照階梯上方被告所製「樟湖貝殼化石
    保護區」之說明牌，拾階而下，階梯末端又未設阻欄，且離河床只有膝蓋高度，
    遊客因此誤認階梯在導引遊客直達河床。按台灣諸多野溪水相，每逢缺雨，潺潺
    如絹，上游稍逢雷雨，澎湃不下長江大河，是遊客聚集之山邊水涯，有設置維護
    安全設備之必要。被告所設高架觀景步道護欄，原已具備維護安全之功能，然步
    道護欄受損接受通報後，未即時修復或加設攔阻，致遊客誤信安全無虞，直達危
    險河床，被告對該公有公共設施之管理，即難謂無欠缺。
  (三)被害人宋燕芬、盧亭維溺水死亡，與被告對公有公共設施管理之欠缺，兩者間有
    因果關係：
    原告丙○○與配偶宋燕芬、長子盧亭維、長女乙○○遵照被告所設置樟湖風景區
    之交通引導指示牌、「樟湖貝殼化石保護區」之說明牌，及說明牌旁之導引階梯
    ，直達貝殼化石保護區之石鰻坑溪河床，因上游洪水爆發，宋燕芬、盧亭維走避
    不及被山洪沖走溺斃，雖有天災成份，但非不可避免，倘若被告依照原有高架觀
    景步道設置護欄方式，或在該步道被沖毀後，即時加設另一阻欄，明確禁止遊客
    進入溪谷，本件意外當不致於發生。是故，本院認被害人宋燕芬、盧亭維遭遇水
    難不幸死亡，與高架步道管理之欠缺，兩者之間有相當因果關係。被告將本件意
    外諉責於天災，實非可取。
  (四)被害人宋燕芬、原告丙○○（被害人盧亭維之法定代理人）對損害之發生與有過
    失：
    台灣野溪水文如陰晴兩極，難以逆料，前已敘及。案發之前，被告與古坑鄉公所
    、竹山青商會、雲林縣學生校外會在前往貝殼化石保護區○○○○路邊，針對清
    水溪流域，共設置五面防溺警告標示牌，提醒遊客該區戲水之危險性等情，為兩
    造所不爭執，並有被告提出「樟湖清水溪設立防溺警告標示牌位置圖」一紙、照
    片四幀在卷（見本院卷第九四至九六頁），被害人宋燕芬未理會上述防溺警告標
    示，執意進入石鰻坑溪河床，對於損害之發生，亦與有過失；被害人盧亭維案發
    當時雖未滿二歲（八十九年二月二十三日生），不具識別能力，但其法定代理人
    丙○○、宋燕芬對於本件損害之發生，不得謂無過失，依民法第二百十七條第三
    項規定，均應有過失相抵之適用。本院審酌事故發生原因力之兩造各應負責之範
    圍強弱，被告未在階梯末端設置阻欄，及被害人宋燕芬、原告丙○○未理會防溺
    警告標示進入河床流域，均為損害發生之原因，認被害人宋燕芬、原告丙○○自
    己應負擔百分之五十之過失責任，即應減輕被告賠償金額百分之五十（應賠償金
    額之計算式，詳後論述）。
五、被告應負責之賠償金額：
    按公有公共設施因設置或管理有欠缺，致人民之生命、身體或財產受有損害者，
    國家應負損害賠償責任，國家賠償法第三條第一項定有明文。所謂管理有欠缺者
    ，係指公共設施於建造後未善為保管，怠為修護致該物發生瑕疵，復未為必要之
    防護措施，致使該公共設施欠缺通常應具備之安全性而言。又此處之國家賠償責
    任，係採無過失主義，即以該公共設施之設置或管理有欠缺，並因此一欠缺致人
    民受有損害為其構成要件，並不以管理機關有過失為必要。又按，凡公共設施由
    國家或地方自治團體設置或事實上處於管理狀態，即有國家賠償法之適用。最高
    法院九十一年度台上字第八五八號判決意旨參照。再按國家損害賠償，除國家賠
    償法規定外，依該法第五條之規定，適用民法規定。又不法侵害他人致死者，對
    於支出殯葬費之人，亦應負損害賠償責任；被害人對於第三人負有法定扶養義務
    者，加害人對於該第三人亦應負損害賠償責任；不法侵害他人致死者，被害人之
    父、母、子、女及配偶，雖非財產上之損害，亦得請求賠償相當之金額，民法第
    一百九十二條第一項、第二項第一百九十四條亦有明文規定。被告為樟湖風景區
    （含貝殼化石保護區）之事實上管理機關，對其觀景階梯、高架步道未保持足以
    維護遊客安全之相關設施狀態，對公有公共設施管理有欠缺，致被害人宋燕芬、
    盧亭維由階梯進入石鰻坑溪河床，遭洪水沖走溺斃，原告丙○○為宋燕芬之配偶
    、盧亭維之父親，原告乙○○係宋燕芬之長女，有戶籍謄本一份在卷可考（見本
    院卷第四三、四四頁），原告自得依前述規定，請求被告負損害賠償責任。茲就
    原告請求之各項賠償，分述如次：
　(一)殯葬費部分：
    原告丙○○為被害人宋燕芬、盧亭維支出殯葬費用五十萬八千九百一十元（按：
    原支出餐費三萬五千九百八十元、阿草合菜一千一百二十元部分，用途不明，原
    告已當庭減縮），已據其提出喪葬費用支出明細、納骨塔使用費繳款書、皇穹陵
    紀念花園紙訂購單、停屍間收費明細表各一紙，及估價單二紙、收據十七紙為證
    （均影本，見本院卷第二八至四一頁），且為被告所不爭執，依收據內容觀之，
    均為民間喪葬所使用之紙錢、香燭、祭品、棺木、風水、式場、大鼓陣、國樂團
    、誦經團、告別式及納骨、安厝等必要之殯葬儀禮所需支出之物品、人工，衡諸
    彰化縣社頭鄉當地鄉間民俗，及往生者為「二人」所需之葬禮規模，當屬傳統喪
    儀之必要費用。
　(二)扶養費用部分：
　1.按直系血親相互間，互負扶養之義務；受扶養權利者，以不能維持生活而無謀生
    能力者為限，前項無謀生能力之限制，於直系血親尊親屬，不適用之；夫妻互負
    扶養之義務，其負扶養義務之順序與直系血親卑親屬同，其受扶養權利之順序與
    直系血親尊親屬同。民法第一千一百十四條第一款、第一千一百十七條、第一千
　　一百十六條之一分別定有明文。故受扶養權利者，如係父母對子女請求時，以其
　　資產不能為持生活時，即有請求權，其勞動能力得否足以謀生，並不在考慮範圍
　　內。又按夫妻互負扶養義務，其扶養義務之順序與直系血親卑親屬同，又此項扶
    養義務不得因扶養義務人不能維持自己生活而免除，此觀民法第一千一百十六條
　　之一前段、第一千一百十八條但書等規定意旨自明。則父母二人各得受扶養部分
　　，除其子女人數外，其配偶相互間亦同為法定扶養義務人，應合併計算，即以子
　　女人數加一位父或母計算扶養人數（最高法院八十九年度台上字第一四一二號判
　　決意旨參照）。
  2.查，乙○○係九十一年二月十一日生，九十一年十月六日其母宋燕芬溺斃之時，
    出生未滿九月，在其二十歲之前，當屬不能為持生活而無謀生能力。至於原告丙
    ○○係彰化縣私立達德高職畢業，名下僅有裕隆出廠車輛一部，其餘無任何動產
    、不動產，九十一年度申報各類所得六萬八千八百二十二元，但其經營花綺美容
    美髮材料行、宜芳美容美髮材料行，經常有資金提存各情，有歸戶財產查詢清單
    、九十一年度各類所得資料清單各一紙及存摺影本二份附卷（見本院卷第二五三
    、二五五頁及第二八○至三○五頁），審視原告丙○○之財產資料，及其乃五十
    八年二月二日出生，案發當時未滿三十四歲，以其現有名下僅有汽車一部，單憑
    現有資產顯然不能維持生活，無謀生能力且不能為持生活，而斯時盧亭維係有工
    作能力之年輕人，原告主張因宋燕芬、盧亭維死亡，扶養費請求權受有損害，應
    屬可取。
  3.又查，原告乙○○係九十一年二月十一日生，有戶籍謄本可稽，案發當時（九十
    一年十月六日）年紀未滿九月，算至二十歲成年為止，原告主張尚有十九年，死
    者宋燕芬對乙○○猶負十九年之扶養義務；原告丙○○五十八年二月二日生，有
    戶籍謄本可考（見本院卷第四三、四四頁），案發當時年紀為三十三歲八月又五
    日，原告丙○○主張以三十四歲計算，依八十九年台灣地區男性簡易生命表所載
    ，平均餘命為四○．五七年，在六十歲退休以前有工作能力（即前二十六年有工
    作能力），故請求扶養年數為十四年，原告二人前述主張未逾扶養必要之年數，
    均堪信取；另外，參照前述戶籍謄本，原告乙○○除被害人宋燕芬外，尚有原告
    丙○○擔任其扶養義務人，原告丙○○除被害人宋燕芬、盧亭維外，尚有原告乙
    ○○為其扶養義務人，依照原告所居住之彰化縣平均每人消費支出統計表（見本
    院卷第二五七頁），平均每人每年消費金額為一十四萬零九百五十七元計算，按
    霍夫曼計算法扣除中間利息一次請求，原告乙○○受有扶養費損害九十五萬八千
    七百三十六元【｛140957×19年係數13.0000000｝÷2＝958736，元以下四捨五
    入】。原告丙○○受有扶養費損害五十萬四千二百一十二元【｛140957×〔四十
    年係數22.0000000－前二十六年係數16.0000000〕｝×2÷3＝504212，元以下四
    捨五入】。原告乙○○、丙○○各主張受有一百八十四萬四千八百五十九元、一
    百九十五萬六千七百四十二元之扶養費損害，在九十五萬八千七百三十六元、五
    十萬四千二百一十二元以內部分，堪認實在，在該金額以外部分，不應准許。
　(三)精神慰撫金部分：
　　被害人宋燕芬係原告乙○○之母親，原告丙○○之愛妻，案發當時，乙○○猶在
    襁褓，即失所依祜，成長過程頓失母愛之潤滋，其苦痛難以言喻；丙○○為克盡
    夫（父）責增添家庭樂趣，全家結伴前往風景區遊玩，不料遭此橫禍，中年喪偶
    、喪子，從此陰陽兩隔，相逢惟在夢中，又其愛子盧亭維八十九年二月二十三日
    出生，係丙○○獨子，案發當時不及兩歲，人生初始萌芽，值此變故，天人永隔
    ，丙○○即無童子相伴，老時膝下愈見空虛，悲痛逾恆，不言可喻。本院斟酌被
    告雲林縣政府為政府機關，然仍不能克盡其維護風景區內安全設備之責任，原告
    丙○○雖經營花綺美容美髮材料行、宜芳美容美髮材料行，但名下財產只有汽車
    一部，九十一年度申報各類所得六萬八千八百二十二元等，詳如前述，原告二人
    受有精神上莫大痛苦等一切情狀，認原告乙○○、丙○○主張因被害人宋燕芬、
    盧亭維之死亡而受有經神上損害一百萬元、二百萬元以內部分，尚屬適當，逾此
    金額，礙難准許。
　(四)以上合計，因被害人宋燕芬、盧亭維之死亡，原告乙○○受有損害之金額為一百
    九十五萬八千七百三十六元（958736＋0000000＝0000000）；原告丙○○受有損
    害之金額為三百零一萬三千一百二十二元（508910＋504212＋0000000＝0000000
    ）。
　(五)末按損害之發生或擴大，被害人與有過失者，法院得減輕賠償金額，或免除之；
    此項規定，於被害人之代理人與有過失時，準用之，民法第二百十七條第一項、
    第三項定有明文。又民法第一百九十二條第一項規定不法侵害他人致死者，對於
    支出殯葬費之人，亦應負損害賠償責任，係間接被害人得請求賠償之特例。此項
    請求權，自理論言，雖係固有之權利，然其權利係基於侵權行為之規定而發生，
    自不能不負擔直接被害人之過失，倘直接被害人於損害之發生或擴大與有過失時
    ，依公平之原則，亦應有民法第二百十七條過失相抵規定之適用。最高法院七十
    三年度台再字第一八二號著有判例可參。本於同一法理，因他人生命權受侵害，
    取得民法第一百九十二條第二項「扶養費請求權」、第一百九十四條「慰撫金請
    求權」者，亦應有民法第二百十七條過失相抵規定之適用。本件被害人宋燕芬及
    原告丙○○（被害人盧亭維之法定代理人）就損害事實之發生與有過失，認其等
    應負擔百分之五十之過失責任，即應減輕被告賠償金額百分之五十。依此計算，
    原告乙○○就所受損害金額一百九十五萬八千七百三十六元中，得請求被告賠償
    九十七萬九千三百六十八元（0000000×50%＝979368，元以下四捨五入）；原告
    丙○○就所受損害金額三百零一萬三千一百二十二元中，得請求被告賠償一百五
    十萬六千五百六十一元（0000000×50%＝0000000）。
六、從而，原告依據國家賠償法第三條第一項規定，請求被告給付原告乙○○、丙○
    ○九十七萬九千三百六十八元、一百五十萬六千五百六十一元，及均自起訴狀繕
    本送達翌日起至清償日止，按年息百分之五計算之利息部分，為有理由，應予准
    許。原告逾此金額之請求，則無理由，應予駁回。
七、兩造均陳明願供擔保為假執行或免為假執行，就原告勝訴部分，核無不合，爰分
    別酌定相當之擔保金額宣告之。原告其餘假執行之聲請，因訴之駁回而失所附麗
    ，不予准許。
八、本件事證已臻明確，兩造其餘攻擊防禦方法及所提之證據，核與判決結果不生影
    響，爰不再一一論列，併予敘明。
丙、訴訟費用負擔之依據：民事訴訟法第七十八條。
中　　　華　　　民　　　國　　九十三　　年　　　六　　　月　　二十九　　日
                                    臺灣雲林地方法院民事第二庭
~B法　　　官　陳宏卿
右為正本係照原本作成
如對本判決上訴須於判決送達後二十日內向本院提出上訴狀。（須附繕本）
中　　　華　　　民　　　國　　九十三　　年　　　六　　　月　　二十九　　日
~B法院書記官　詹培煌
